【裁判字號】    91,易,929
【裁判日期】    920516
【裁判案由】    詐欺
【裁判全文】
臺灣新竹地方法院刑事判決                          九十一年度易字第九二九號
    公  訴  人  臺灣新竹地方法院檢察署檢察官
    被      告  丙○○
右列被告因詐欺案件，經檢察官提起公訴（九十一年度偵字第一六三號），本院判決
如左：
    主  文
丙○○無罪。
    理  由
一、公訴意旨略以：緣訴外人丁○○（起訴書記載業經臺灣新竹地方法院於民國九十
    年十月十五日判處有期徒刑五月確定，依本院八十九年度易字第一二三號判決書
    記載，被告丁○○係因詐欺罪經判處拘役三十日確定，且其餘被訴部分無罪，本
    件被告丙○○則因竊盜罪，經判處有期徒刑五月，有該案判決書附卷可參，公訴
    人對此顯有誤解）基於意圖為自己不法所有之概括犯意，於八十七年十二月間某
    日，駕駛車牌號碼ＩＦ─八四八九號藍色廂型車前往設於新竹縣竹北市○○路六
    七八號之東元興加油站有限公司（下稱東元興公司）加油，明知無付款之意思，
    竟向該公司職員乙○○佯稱：其現沒有錢，晚一點會拿錢來付云云，使乙○○陷
    於錯誤，誤信訴外人丁○○將於事後償還加油之費用，而同意為訴外人丁○○所
    駕駛之廂型車加入價值計新台幣（下同）五百元之汽油，訴外人丁○○於得手後
    旋駕車離去。繼之，訴外人丁○○承前意圖為不法所有之犯意，並與被告丙○○
    基於共同之犯意聯絡，於八十七年十二月二十五日凌晨五時三十六分許，由訴外
    人丁○○駕駛前揭廂型車，搭載被告丙○○至東元興公司上址，兩人均無付款之
    意思，而欲再以同一方式加油，惟遭該公司職員乙○○以訴外人丁○○上次所積
    欠之加油費用尚未付清而拒絕，二人即先由被告丙○○提供其前所竊取訴外人古
    智光所有之車牌號碼ＶＣ─六八二七號自用小客車上所留有之訴外人古智光駕駛
    執照予訴外人丁○○（竊盜部分業經本院於九十年十月十五日判處有期徒刑五月
    確定），而由訴外人丁○○交付予乙○○作為抵押之用，並由被告丙○○留在車
    上冒充其即為古智光，且留下聯絡之電話，兩人分別向乙○○佯稱：會拿錢來還
    云云，致使東元興公司職員乙○○陷於錯誤，誤信其兩人將會還款，始為訴外人
    丁○○所駕駛之廂型車加入價值計四百七十元之汽油，而乙○○於其二人離去後
    ，旋即撥打訴外人丁○○所留下之電話號碼查詢結果，始知受騙，而報警循線查
    獲，因認被告前開所為涉有刑法第三百三十九條第一項之詐欺取財罪嫌云云。
二、按犯罪事實應依證據認定之，無證據不得推定其犯罪事實；又不能證明被告犯罪
    或其行為不罰者，應諭知無罪之判決，刑事訴訟法第一百五十四條、第三百零一
    條第一項，分別定有明文。又認定不利於被告之事實，須依積極證據，苟積極證
    據不足為不利於被告事實之認定時，即應為有利於被告之認定，更不必有何有利
    之證據；且事實之認定，應憑證據，如未能發現相當證據，或證據不足以證明，
    自不能以推測或擬制之方法，以為裁判基礎；而認定犯罪事實所憑證據，雖不以
    直接證據為限，間接證據亦包括在內，然無論直接或間接證據，其為訴訟上之證
    明，須於通常一般之人均不致有所懷疑，而得確信其為真實之程度者，始得據為
    有罪之認定，若其關於被告是否犯罪之證明未能達此程度，而有合理性懷疑之存
    在，致使無從形成有罪之確信，根據「罪證有疑，利於被告」之證據法則，即不
    得遽為不利被告之認定（參最高法院三十年上字第八一六號、四十年台上字第八
    六號、七十六年台上字第四九八六號等判例），且共同被告不利於己之陳述，固
    得採為其他共同被告犯罪之證據，惟此項不利之陳述，須無瑕疵可指，而就其他
    方面調查，又與事實相符，始得採為其他共同被告犯罪事實之認定（最高法院四
    十六年臺上第四一九號判例參照）。復按刑法第三百三十九條第一項詐欺罪之成
    立，以意圖為自己或第三人不法之所有，以詐術使人陷於錯誤，而將本人或第三
    人之物交付為要件，即詐欺罪之成立要件，必須行為人有施用詐術之行為始能成
    立，所謂以詐術使人交付，必須被詐欺人因其詐術而陷於錯誤，若其所用方法不
    能認為詐術，亦不致使人陷於錯誤，即不構成該罪（最高法院四十六年台上字第
    二六Ｏ號判例參照），即須行為人主觀上有為自己或第三人不法所有之意圖，而
    客觀上亦有施用詐術，始能成罪，因此若無積極證據足資證明行為人確有不法所
    有意圖並施用詐術，自不能認為成立詐欺罪。
三、公訴人認被告丙○○涉有前開犯行係以同案被告丁○○之指述、證人即東元興公
    司職員乙○○之證述及被告之供述為據。訊據被告丙○○固坦承於八十七年十二
    月二十五日凌晨五時三十六分許與同案被告丁○○同至前揭處所，惟堅決否認涉
    有前開犯行，辯稱伊並未與同案被告丁○○有何詐欺之犯意連絡、行為分擔，當
    日雖係伊駕駛車輛，惟因同案被告丁○○稱與加油站小姐為朋友關係，欲至該加
    油站加油，且到達時係同案被告丁○○獨自與加油站小姐說話，並交付駕照抵押
    ，伊並未參與，亦未與證人乙○○交談或留連絡電話，且經同案被告丁○○告知
    ，認其二人係原即認識之朋友，故得以押證件方式先加油，不知同案被告丁○○
    係以此詐欺方式加油，並未有何共同施用詐術之行為等語。
四、經查：
（一）本件起訴書犯罪事實前段所載之訴外人丁○○於八十七年十二月間某日向加油
      站員工乙○○詐騙時，被告並未在場，業據證人乙○○結證甚詳，且依犯罪事
      實欄所載，亦僅訴外人丁○○一人獨自行之，可確認被告丙○○並未參與訴外
      人丁○○前開犯行，亦無證據足以推論被告知悉訴外人丁○○曾以此方式詐騙
      他人，即並無證據足以證明被告主觀上知悉訴外人丁○○所為係施行詐術。
（二）再依起訴書所載，八十七年十二月二十五日凌晨，被告丙○○係搭乘訴外人丁○○所駕駛之車輛，惟被告供稱當日開車之人為伊，此核與證人甲○○之證述
      相符，且此部分供述並未對被告較為有利，若非係真實，被告豈可能願意承認
當日係其駕車？故當日前開車輛應係被告所駕駛，非如起訴書所載之由訴外人
      即同案被告丁○○所駕駛，先予敘明。然被告雖係駕車之人，惟車輛係由同案
      被告丁○○提供，且下車加油之人為同案被告丁○○，此業經同案被告丁○○
      於另案（本院八十九年易字第一二三號）中供述甚詳，亦與證人乙○○於該案
      及本院證述之僅訴外人丁○○一人下車與其交談及加油之詞相符，顯然客觀上
      僅有訴外人丁○○向被害人東元興加油站之乙○○為施行詐術之行為，被告僅
      駕駛車輛，尚未有何施用詐術行為堪以認定。
（三）而同案被告丁○○於為警查獲後，原並未到案，至偵查中始到案，其原矢口否
      認曾至東元興加油站加油之事實（參八十八年度偵字第三九一九號卷，八十八
      年十月二十六日訊問筆錄），直至八十八年十一月二日與被告同庭訊問時，方
      坦承曾至加油站加油，且供稱係因錢不夠，有二次未付款等語，有前開筆錄在
      卷可參，然同案被告丁○○經提起公訴，於本院另案（八十九年易字第一二三
      號）訊問時（八十九年十一月二十三日），則又供稱僅至東元興加油站一次，
      且其有錢，係放在被告身上，被告不給錢等語，亦有前開筆錄在卷可參，惟經
      查，同案被告丁○○先後共計三次至東元興加油站加油，且前二次係自行前往
      ，第三次則與被告及證人甲○○等三人共同前往，均係因無錢加油，加好油後
      方向加油之證人乙○○告知無錢加油，且均由同案被告丁○○獨自與證人乙○○交談等情，亦據證人乙○○、甲○○先後多次於警訊、偵查及本院訊問時結
      證甚詳，足證同案被告丁○○於偵、審過程中，為求自保，而為不實之供述，
      其所指述自難信為實在，公訴人以同案被告丁○○曾供述先後三次至東元興公
      司加油後積欠加油費用，除第一次於當日付清外，餘均未付款，第三次並與被
      告一同前往且質押古智光之駕駛執照而認被告涉有前開犯行部分，則顯與事實
      尚有未符，同案被告丁○○前開先後多次相異之供述自非得為被告不利之證明
      甚明。
（四）再依證人乙○○於本院結稱之：伊不認識被告，係同案被告丁○○至加油站加
      油，前二次沒押證件，第三次方押證件，被告僅第三次時有去，被告當時坐在
      車上，只有同案被告丁○○有下車，同案被告丁○○係先加油，之後方說要欠
      錢，伊向同案被告丁○○要求提供證件，同案被告丁○○方交付訴外人古智光
      之證件，並告知被告係「古智光」，被告當時坐在車上，對被告並無印象，且
      未與之交談，均係訴外人丁○○與其交談，拿證件、加油及留電話之人均為訴
      外人丁○○等語，核與被告供述相符，則當時被告既僅坐在車內，且未與證人
      乙○○交談，亦無任何積極動作使證人乙○○相信伊即係訴外人古智光堪以認
      定，故被告並未有何行為足以使人（即證人乙○○）誤認被告與訴外人丁○○
      有共同施用詐術之犯意連絡或行為分擔，應係證人乙○○誤信同案被告丁○○
      所述，而誤認被告係「古智光」甚明，則依證人乙○○前開證述，顯無證據足
      以證明當時被告有冒用訴外人「古智光」名義使證人乙○○陷於錯誤而交付財
      物之行為甚明，又亦無證據足以證明被告當時知悉訴外人丁○○所為係詐欺行
      為，蓋依證人乙○○之供述，顯然證人當時與同案被告丁○○交談甚久，則此
      核與被告供稱因同案被告丁○○與加油站小姐之行為，誤認二人係朋友關係之
      詞亦相符，亦足證主觀上被告當時係證人乙○○與同案被告丁○○為朋友關係
      ，自難以此推認被告當時與同案被告丁○○有犯意連絡、行為分擔甚明。
（五）至被告雖坦承與訴外人丁○○共同竊取古智光之車輛，惟尚無證據足以證明被
      害人古智光之證件係由被告交付予同案被告丁○○，參以同案被告丁○○矢口
      否認共同竊車，及實際係由同案被告丁○○交付古智光之證件，業經證人乙○○、甲○○結證甚詳，故並無從認定古智光之證件即係被告交付予同案被告丁○○，亦無法以此推認被告與交付證件詐取加油之同案被告丁○○有何共同詐
      欺之行為。
（六）且證人甲○○即當時亦在場之人，亦結稱當日與被告及丁○○同至竹北東興路
      東元興加油站加油，伊坐後面，被告開同案被告丁○○之車，同案被告丁○○
      要帶其等至宜蘭玩，要上北二高時，因車子沒油要加油，二人身上均無錢，同
      案被告丁○○告知被告說他會負責，後來問如何加油的，同案被告丁○○告知
      係押身分證給加油站，過幾天再過來贖回，曾問是否可以，經賴某告以可以，
      同案被告丁○○曾告知係押朋友之身分證，且係同案被告丁○○加完油後，方
      告知小姐說沒有錢，小姐沒有辦法，只好接受，當時同案被告丁○○在車上說
      沒有關係，加油伊會負責，故至該處加油等語，亦核與證人乙○○之證述及被
      告供述均相符合，故被告前開供述堪信為實在 。
（七）至公訴人認依證人乙○○於警訊、偵、審中之陳述觀之，其所以於同案被告丁○○暫欠加油費用而離去，顯係因同案被告丁○○第一次加油於暫欠加油費用
      離去後，確有於事後還款，而使證人乙○○誤信同案被告丁○○確有還款之意
      思等情，則被告既不曾與同案被告丁○○以此手法加油，如何推論被告即有以
      此方法共同使被害人陷於錯誤？而被告既未曾告知或為任何行為使證人乙○○
      認伊係訴外人古智光，均係同案被告丁○○獨自與證人乙○○交談並告以前開
      事項，故亦無證據足以證明對此有何犯意連絡，行為分擔。
（八）綜前所述，既無證據足以證明被告丙○○知悉同案被告丁○○曾以詐術加油，
      且被告既未曾下車與被害人東元興加油站員工乙○○交談，亦未交付證件以供
      抵押，或提供電話使人誤信，且無證據明被告知悉並同意同案被告丁○○告知
      證人乙○○伊係證件所有人，故被告前開所辯尚堪採信，則並無證據足以證明
      被告丙○○與丁○○間有何詐欺犯意連絡及行為分擔甚明，此外復查無其他積
      極証據足以證明被告所為涉有詐欺犯行，核之前揭規定及判例意旨所載，被告
      犯罪嫌疑尚有未足，自應為無罪之諭知。
據上論斷，應依刑事訴訟法第三百零一條第一項，判決如主文。
本案經檢察官邱朝智到庭執行職務。
中      華      民      國      九十二      年    五    月      十六    日
                                臺灣新竹地方法院刑事第二庭
                                    法  官  王紋瑩
右正本證明與原本無異。
如不服本判決，應於判決送達後十日內向本院提出上訴狀( 應附繕本 )，上訴於
臺灣高等法院。
                                    書記官  馮玉玲
中    華    民    國   九十二    年    五    月     十六     日


司法院資訊處製作；財團法人民間司法改革基金會備份。
